---
title: "Tarefa Dissertativa - Unidade 26"
author: "André L. Korzenowski"
header-includes:
   - \usepackage{array,xcolor,colortbl}
output: pdf_document
---
```{r setup, include=FALSE}
knitr::opts_chunk$set(echo = TRUE, cache = 2)
options(tinytex.verbose = TRUE)
```

Devido ao sucesso de vendas da empresa XYZ, um gerente financeiro apontou, ao final do mês, um lucro de R$ 20.000,00. Decidiu, então, aplicar esse valor e conseguiu uma excelente aplicação com juros de 12% ao ano, considerando a capitalização composta. Partindo desse enunciado, responda às questões a seguir.

1. Determine o montante adquirido após 1 ano.
$$ M=20000 \times (1+0.12)^1 - 20000 \times 1.12 = 22400$$

2. Construa uma tabela considerando os 10 primeiros anos de aplicação.

```{r Code Block 1, echo=FALSE}
foo<-matrix(nrow=11,ncol=2,dimnames = list(rep("",11),c("Ano","Montante")))
foo[1,]<-c(0,20000)
for (i in 2:11){
  foo[i,1]<-i-1
  foo[i,2]<-20000*1.12^(i-1)
}

print(foo)
```


3. Esboce o gráfico que representa essa função.

```{r Code Block 2, echo=FALSE, out.width = '65%', fig.align = "center"}
plot(foo, ylab="Montante", xlab="Tempo (anos)", type="l")
```